---
title: "Geometry Collection em R"
author: "Walter Humberto Subiza Pina"
date: "12/28/2020"
output: html_document
---

```{r setup, include=FALSE}
knitr::opts_chunk$set(echo = TRUE)
```

## Geometria de objetos espaciais em R

O documento refere-se exclusivamente a geometrias vetoriais, objetos **sfg** da biblioteca _sf_ os quais são o bloco fundamental da categoria de objetos espaciais ou georreferenciados em _R_.

A representação de objetos na superfície terrestre se realiza através de objetos vetoriais do tipo ponto, linha ou polígono e suas variantes multi. Inclui-se também uma nova categoria, **geometrycollection**, nao suportada pelo formato ESRI de arquivos tipo camada (shp). 

Este novo formato tem-se tornado cada dia mais comum, desde sua inclusão em bases de dados como _Postgre/Postgis_ ou formatos de dados como _geoJSON_. 

Na primeira parte veremos a criação das geometrias, incluindo **geometrycollection**. 

Na segunda como criar objetos **geometrycollection** a partir de arquivos tipo ESRI e como podemos extrair seus diferentes componentes. 

Finalmente na terceira parte, o armazenamento de **geometrycollection** em base de dados Postgre/Postgis e como ler ou importar um objeto da base para o ambiente _R_. 
 
---

### 1. Objetos **sfg**

```{r}
library(sf)
```

---

 Na criação dos objetos, a entrada das coordenadas da geometria em _R_ deve ser:
 
---

| geometria| objeto de entrada| função|
|:------------|:------------|:------------|
|ponto simples| vector numérico|st_point()|
| multipontos/linha|matriz| st_multipoint(), st_linestring()|
|multilinhas/(multi)polígonos/conjunto geometrias | listas| st_polygon()/ st_multilinestring()/ st_geometrycollection()|
        
        
### Criação de um objeto ponto simples

Dar entrada nas coordenadas do objeto com um vetor numérico. O ponto pode ser bidimensional, tridimensional (incluindo altitude por exemplo) ou ainda incluindo um atributo (tipo M, veja <https://r-spatial.github.io/sf/articles/sf1.html>).

---

```{r}
p <- st_point(c(1, 3, 4)) # ponto tridimensional

plot(p, 
     axes = T, 
     lwd  = 5, 
     col  = "red")
```


### Criacao de objetos multi-ponto

A entrada tem de ser matriz, neste caso dada pela função rbind(), que combina os pontos no sentido das linhas.
 
 ---

```{r}
mp <- st_multipoint(rbind(c(4, 1), 
                          c(1, 3), 
                          c(3, 5), 
                          c(6, 6)))

mp2 <- st_multipoint(rbind(c(4, 3), 
                           c(2, 4), 
                           c(5, 2), 
                           c(4, 2)))

plot(mp, 
     axes  = T, 
     lwd   = 5, 
     col   = "red",
     reset = F)

plot(mp2, 
     axes = T, 
     lwd  = 5, 
     col  = "blue",
     add  = T)

``` 

---


### Criação de objeto linha 

 A entrada da geometria deve ser uma matriz.

```{r}
l <- st_linestring(rbind(c(1, 5), 
                         c(4, 4),
                         c(4, 1),
                         c(0, 3)))

plot(l, 
     axes = T, 
     lwd  = 3, 
     col  = "red")
```

---


# Criação de objeto Multilinhas

A entrada da geometria é feita através de uma lista contendo os diferentes lances da linha.

```{r}
ml <- st_multilinestring((list(rbind(c(1, 5), 
                                     c(4, 4), 
                                     c(4, 1), 
                                     c(2, 2), 
                                     c(3, 3)), 
                               rbind(c(1, 2), 
                                     c(2, 4)))))

ml2 <- st_multilinestring((list(rbind(c(2, 4), 
                                      c(3, 4), 
                                      c(4, 2), 
                                      c(3, 2), 
                                      c(2, 1)), 
                                rbind(c(2, 2), 
                                      c(3, 1)))))

plot(ml,
     col   = "red", 
     axes  = T, 
     lwd   = 3,
     reset = F)
plot(ml2, 
     col = "blue", 
     add = T,
     lwd = 3)
```

---

### Criação de polígono

Em forma semelhante a multi-linha, usa uma lista mas com a diferença que os pontos inicial e final são idênticos, para indicar o fechamento.

---

```{r}
pol <- st_polygon(list(rbind(c(0, 1), 
                             c(0, 4), 
                             c(4, 6), 
                             c(6, 1), 
                             c(0, 1))))

plot(pol, lwd = 3)
```

---

### Criação de conjunto de geometrias, **geometry_collection** 

*geometry_collection** é uma combinação dos objetos já apresentados.

```{r}
geomcol <- c(st_geometrycollection(list(mp, 
                                        mp2, 
                                        ml, 
                                        ml2, 
                                        pol)))
st_geometry_type(geomcol) # verificar tipo objeto
```

---

Visualização, o acesso se realiza através de parêntesis reto, a ordem é a mesma da criação da coleção.

---

```{r}
plot(geomcol[[1]], 
                 axes  = T, 
                 col   = "red", 
                 lwd   = 3,
                 reset = F)           
plot(geomcol[[2]], col = "blue",  add = T, lwd = 5)
plot(geomcol[[3]], col = "red",   add = T, lwd = 3)
plot(geomcol[[4]], col = "blue",  add = T, lwd = 3)
plot(geomcol[[5]],                add = T, lwd = 2)
```

---

## 2. Criação de um objeto **geometry collection** a partir de arquivo de camadas tipo ESRI (shp)

---

Vamos construir uma *geometry_collection* a partir de dois arquivos tipo camada, um multi-polígono dos estados do Brasil e o outro multi-ponto, com as capitais de cada um dos 27 estados. Os dois arquivos foram baixados em 2019 a partir do portal do IBGE <https://www.ibge.gov.br/geociencias/organizacao-do-territorio/estrutura-territorial.html>.

### Primeiro arquivo, armazenado localmente

---

```{r}
# armezanar a localização do arquivo 
path <- 'C:/Users/Walter Pina/Documents/bases/br_uf_2019.shp'
brasil <- read_sf(path) # estados do Brasil, IBGE 2019
```

---

### Simplificando o contorno do Brasil e estados

Quando não é necessária toda a precisão do objeto, podemos simplificá-la de forma de facilitar o seu armazenamento, manipulação ou visualização. Verificamos o seu tamanho antes e depois da simplificação, o processo pode precisar de várias tentativas até chegar a uma visualização e tamanho adequados.

---

```{r}
cat("Tamanho inicial do objeto brasil= ", object.size(brasil), "bytes")

plot(brasil["nm_uf"], axes = T, main = "Brasil completo")
```

---

O fator de simplificação deve ser compatível com o _CRS_ do arquivo, neste caso temos coordenadas geográficas, pelo que _dTolerance = 0.1_ corresponde a um décimo de grau ou aproximadamente 11 km.


```{r}
brasil_simples <- st_simplify(brasil, 
                              dTolerance       = 0.1,
                              preserveTopology = T)
```

---

```{r}
cat("Tamanho final= ", object.size(brasil_simples), "bytes")

plot(brasil_simples["nm_uf"], axes = T, main = "Brasil simplificado")
```

---

Verificação do _CRS_

```{r}
# 
st_crs(brasil_simples)
# colocando o CRS, neste caso não usamos transformação entre CRS
st_crs(brasil_simples) <- 4674
```

---

Extração da geometria multi-polígono, para sua posterior combinação numa *geometry_collection**.

---

```{r}
br_geom <- st_geometry(brasil_simples, value = NULL) # value = NULL elimina os atributos
```

---

## Segundo arquivo

---

```{r}
# capitais dos estados, arquivo local
path2 <- 'C:/Users/Walter Pina/Documents/bases/Cadastro de localidades/capitais.shp'
capitais <- read_sf(path2) 
```

---

Verificar o _CRS_

---

```{r}
st_crs(capitais) # verifica CRS
capitais <- st_transform(capitais, 4674) # transformação para SIRGAS 2000
st_crs(capitais) # verificação
```

---

Foi efetuada uma transformação de CRS devido a que o arquivo já possui um definido, sendo WGS84.

---

Extração da geometria multi-ponto para sua posterior combinação numa *geometry_collection**

---

```{r}
cap_geom <- st_geometry(capitais, value = NULL)
```

Salienta-se que para a correta criação da geometria, o CRS de todas as geometrias envolvidas deve ser o mesmo.

---

### Criação do objeto **geometrycollection**

Com as geometrias armazenadas nas variáveis _cap_geom_ e _br_geom_, criamos o objeto coleção de geometrias.

--

```{r}
br_geom_coll <- c(st_geometrycollection(cap_geom),
                  st_geometrycollection(br_geom))

st_geometry_type(br_geom_coll) # verificar tipo objeto
class(br_geom_coll)
```

---

### Extração de dados

Se temos um objeto do tipo _geometry_collection_ no nosso ambiente global, a extração de geometrias pode ser efetuada em forma muito simples com a função _st_collection_extract()_, com o  argumento _type_ indicando já seja "POINT", "LINE" ou "POLYGON".

<https://r-spatial.github.io/sf/reference/st_collection_extract.html>

---

Extração e visualização das capitais

```{r}
br_cap <- st_collection_extract(
                                br_geom_coll,
                                type = c("POINT"),
                                warn = FALSE)

plot(br_cap, axes = T, lwd =5)

```

---

Extração e visualização dos estados

```{r}
br_uf  <- st_collection_extract(
                                br_geom_coll,
                                type = c("POLYGON"),
                                warn = FALSE)
plot(br_uf, axes = T, lwd =3)
```

---

### Visualização completa

```{r}
plot(br_uf, 
     reset = F, 
     lwd   = 3, 
     axes  = T)

plot(br_cap, 
     add = T, 
     col = "red", 
     lwd = 5)
```

---

### 3. Armazenamento de **geometry_collection** em base de dados Postgre/Postgis 

Para um correto armazenamento na base de dados, o objeto **sfg** deve ser convertido em objeto **sf**, com o passo intermedio da transformação da geometria em objeto **sfc**.


```{r}
br_geom <- st_sfc(br_geom_coll, crs = 4674) # geometry_collection para sfc

br_geo <- st_sf(br_geom)                    # sfc para sf
```

---
Tendo o o objeto **sfc**, necessitamos uma estabelecer uma conexão com banco de dados (biblioteca RPostgres) e gravação do arquivo sf, com apenas geometria.

---

```{r message=FALSE}
library(RPostgres)
con <- dbConnect(Postgres(), 
                            user     = 'postgres',
                            password = 'postgres', 
                            dbname   = 'r_databases', 
                            port     = 5433)

# grava geometry+collection sf para database
dbWriteTable(con, "br_geo", br_geo, overwrite = T )
dbDisconnect(con)
```

---

### Leitura a partir da base de dados Postgres com biblioteca _RPostgres_. 

No fragmento que segue podemos incluir comandos SQL para capturar toda ou parte da tabela desejada.

---

```{r}
try(conn <- dbConnect(Postgres(), 
                               user     = 'postgres',
                               password = 'postgres', 
                               dbname   = 'r_databases', 
                               port     = 5433))

if (exists("conn") && !inherits(conn, "try-error")) {
  br_geom_db = st_read(conn, 
                       query = "select * from br_geo;")
  print(st_crs(br_geom_db)) # CRS da base de dados!
  dbDisconnect(conn)
 }
```

---

Verificação da geometria do objeto lido.

```{r}
st_geometry_type(br_geom_db)
```

---

Finalmente para verificar a integradidade do objeto lido vamos repetir a leitura do contorno do Brasils e seus 27 estados.

```{r}
br_uf  <- st_collection_extract(
                                br_geom_db,
                                type = c("POLYGON"),
                                warn = FALSE)
plot(br_uf, axes = T, lwd =3)
```

----

### Fim do tutorial
